【裁判字號】    95,訴,2789
【裁判日期】    951227
【裁判案由】    確認抵押債權不存在
【裁判全文】
臺灣高雄地方法院民事判決              95年度訴字第2789號
原      告  大眾商業銀行股份有限公司
                        及地下.
法定代理人  乙○○
訴訟代理人  甲○○
被      告  丁○○
訴訟代理人  丙○○
被      告  戊○○
當事人間確認抵押債權不存在事件，本院於民國95年12月13日言
詞辯論終結，判決如下：
    主  文
原告之訴駁回。
訴訟費用由原告負擔。
    事實及理由
壹、程序部份：
一、被告戊○○經合法通知，無正當理由未於最後言詞辯論期日
    到場，核無民事訴訟法第386 條所列各款情形，爰依原告之
    聲請，由其一造辯論而為判決。
二、次按民事訴訟法第247 條所謂即受確認判決之法律上利益，
    係指因法律關係之存否不明確，致原告在私法上之地位有受
    侵害之危險，而此項危險得以對於被告之確認判決除去之者
    而言，故確認法律關係成立或不成立之訴，苟具備前開要件
    ，即得謂有即受確認判決之法律上利益，縱其所求確認者為
    他人間之法律關係，亦非不得提起。最高法院民國42年台上
    字第1031號、27年上字第316 號、52年台上字第1240號判例
    意旨可資參照。查原告以被告戊○○就其所有坐落高雄縣仁
    武鄉○○段240 地號土地及其上177 建號建物（門牌號碼：
    高雄縣仁武鄉○○○路100 巷26弄14號）〔下稱系爭不動產
    〕設定600 萬債權額之抵押權予被告丁○○，影響其對於戊○○之債權受償之權益，而請求確認系爭抵押權所擔保之債
    權不存在，則堪認該債權存否不明之狀態，足使原告私法上
    之地位有受侵害之危險，此危險並得以對於被告之確認判決
    除去，揆諸前開說明，原告自有提起本項確認訴訟之法律上
    利益，合先敘明。
貳、實體方面：
一、原告主張：訴外人高揚木業股份有限公司（下稱高揚公司）
    曾以戊○○為連帶保證人，向原告申貸數筆借款。84年5 月
    間，高揚公司繳款遲延，經催討無效，原告於85年間取得執
    行名義，並向法院聲請以86年度執字第18075 號強制執行程
    序拍賣高揚公司及戊○○之不動產受償後，尚有新台幣（下
    同）10,453,699元未受償，由釣院於86年11月11日核發債權
    憑證在案。戊○○竟於84年3 月22日勾串丁○○將其所有系
    爭不動產向高雄縣仁武地政事務所設定6 百萬元之抵押權予
    丁○○。茲因高揚公司於84年5 月間即未清償對原告之借款
    ，今原告執行無著，且丁○○迄今皆未聲請實施抵押權拍賣
    抵押物，實與常理不合，足認戊○○與丁○○間金錢借貸之
    債權行為與抵押權設定之物權行為，均屬為協助戊○○脫產
    所為之通謀虛偽意思表示，依民法第87條規定，前開金錢借
    貸及抵押權設定登記契約均應自始無效，則依前開契約所為
    之抵押權設定亦應失所附麗，戊○○原得訴請確認該借款債
    權及為擔保該債權所設定之抵押權不存在，並請求塗銷抵押
    權設定登記。然戊○○迄未清償前述連帶保證債務，又怠於
    行使上開權利，為保全債權，爰依民事訴訟法第247 條第1
    項前段、民法第87條第1 項、第242 條規定訴請確認其抵押
    債權不存在，並聲明：(一)確認被告戊○○與被告丁○○間於
    84年3 月22日就高雄縣仁武鄉○○段240 地號土地及其上
    177 建號建物（門牌號碼：高雄縣仁武鄉○○○路100 巷26
    弄14號）所設定第二順位600 萬元抵押權及該抵押權所擔保
    之債權不存在。(二)被告丁○○就上開不動產所為之抵押權登
    記應予塗銷。
二、被告則以：被告戊○○未於最後言詞辯論期日到場，亦未提
    出書狀作何聲明或陳述，然被告丁○○之訴訟代理人丙○○
    〔即丁○○之夫〕於言詞辯論期日則以：戊○○於84年間以
    高揚公司需資金為由，向伊借6 百萬元，伊於84年2 月24
    日以朋友李春期之名義匯6 百萬元給高揚公司，戊○○以系
    爭不動產設定系爭抵押權給丁○○。戊○○是擔任高揚公司
    股東，高揚公司負責人謝太白是戊○○父親，丁○○與謝太
    白是兄妹關係，戊○○亦有交付6 張進忠企業股份有限公司
    之支票給伊，但皆未兌現，後來伊有寫存證信函向戊○○催
    討，現在戊○○也避不見面等語置辯。並聲明：駁回原告之
    訴。
三、茲兩造所爭者，乃為系爭不動產所設定之抵押權是否通謀虛
    偽設定？抵押債權是否存在？原告請求被告塗銷系爭房地抵
    押權設定是否有理？經查：
    按當事人主張有利於己之事實者，就其事實有舉證之責任。
    民事訴訟法第277 條定有明文。又民事訴訟如係由原告主張
    權利者，應先由原告負舉證之責，若原告先不能舉證，以證
    實自己主張之事實為真實，則被告就其抗辯事實即令不能舉
    證，或其所舉證據尚有疵累，亦應駁回原告之請求。最高法
    院17年上字第917 號著有判例。經查，戊○○所有系爭不動
    產固於84年3 月22日以600 萬元債權額之抵押權設定予丁○○，有系爭不動產土地暨建物謄本在卷可稽〔見本院卷第11
    -12 頁〕，而丁○○之訴訟代理人丙○○則辯稱：戊○○於
    84年間以高揚公司需資金為由，向伊借600 萬元，伊於84
    年2 月24日以朋友李春期之名義匯600 萬元給高揚公司，該
    筆款項是伊與李春期合資簽賭贏來的，且匯款是伊親自到高
    雄三信銀行灣內分行匯出等語，業經提出94年2 月24日受款
    人戶名高揚公司，匯款金額600 萬元之匯款單1 紙為證〔見
    本院卷第76頁〕；觀該匯款單上字跡，經當庭命丙○○書寫
    相關之文字，勘驗所書寫「李春期」等字跡筆順、外貌皆大
    致相符，有勘驗筆錄在卷足參，原告對此亦不爭執；再查，
    高揚公司董事長謝太白既是戊○○之父，丁○○之兄，戊○○亦為高揚公司之董事之一，有高揚公司之董事、監察人名
    單在卷足佐〔見本院卷第79頁〕，則彼等間對高揚公司之經
    營狀況自有參與之可能性，茲於高揚公司資金狀況不佳之際
    ，向兄妹、親友等人調借支用，亦是人之常情；末查，丁○○既早於原告本件訴訟〔95年8 月4 日起訴〕提起之前及對
    戊○○以連帶保證人之關係進行債務催討之前，在84年11
    月2 日即以存證信函向丁○○表示催討還款之意，而存證信
    函上所載之匯款日亦與丙○○庭呈之匯款日期相核一致，有
    存證信函1 紙在卷可參〔見本院卷第83頁〕及本院依職權調
    閱86年執字第11064 號案卷可稽，綜上各節，益徵丙○○所
    述不虛，所辯戊○○於84年2 月24日向其借款600 萬元給高
    揚公司週轉乙節，堪信為真實。原告主張戊○○與丁○○間
    係通謀虛偽設定，惟並未舉證以實其說，揆諸前揭說明，原
    告主張顯不足採。從而，原告請求確認系爭抵押債權不存在
    ，被告丁○○應將系爭不動產所設定之抵押權登記予以塗銷
    均無理由，應予駁回。
四、本件為判決基礎之事證已臻明確，兩造其餘攻擊防禦方法及
    所提證據，核於判決結果不生影響，無一一審究論述之必要
    ，附此敘明。
五、結論：原告之訴為無理由，依民事訴訟法第78條，判決如主
    文。
中    華    民    國    95    年    12    月    27    日
                  民事第五庭  法  官    陳銘珠
以上正本證明與原本無異。
如對本判決上訴，須於判決送達後20日內向本院提出上訴狀，同
時表明上訴理由（原判決所違背之法令及其具體內容或依訴訟資
料可認為原判決有違背法令之具體事實）；如已於本判決宣示後
送達前提起上訴者，應於判決送達後10日內補具上訴理由（均須
按他造當事人之人數附繕本）。
中    華    民    國    95    年    12    月    27    日
                               書記官   曾瓊玉


司法院資訊處製作；財團法人民間司法改革基金會備份。
